臺灣桃園地方法院民事判決　　　　　　　96年度家訴字第44號
原　　　告　丙○○
被　　　告　乙○○
　　　　　　　　　　　樓
　　　　　　甲○○
　　　　　　　　　　　段312.
上列當事人間請求給付扶養費事件，於中華民國96年7 月6 日言
詞辯論終結，本院判決如下：
    主  文
原告之訴駁回。
訴訟費用由原告負擔。
    事  實  及  理  由
一、原告起訴主張：伊與方隆應、洪孟媛、洪蒲鈺為兄弟姊妹，
    對於渠等母親洪劉素真共同負有扶養義務，應由兄弟姊妹4
    人平均分擔，而洪劉素真自86年以來即因大小病痛，經年需
    他人照顧，至洪劉素真95年12月18日死亡，10年計所需扶養
    費用為：(一)、勞務換算為照顧者費用為新臺幣（下同）2,48
    2,440 元（每月金額：基本工資15,840元、加班費2,112 元
    、健保費735 元、就業安定費2,000 元，共計20,687元，計
    算式為：20,687×12×10＝2,482,440 元）；(二)、生活費用
    1,785,000 元（以所得稅之扶養及殘障寬減額計算受扶養人
    每月基本生活費為14,875元，計算式為：14,875×12×10＝
    1,785,000 元）；(三)、喪葬費用218,900 元，上3 項金額共
    計4,486,340 元，均由伊1 人獨力負擔，而方隆應則未曾給
    付任何扶養費用，惟方隆應亦於95年11月死亡，被告2 人為
    方隆應之繼承人，應繼承方隆應應負擔之扶養債務，即前開
    扶養費用4 分之1 計為1,121,585 元（4,486,340 元×1/4
    ＝1,121,585 元）爰依民法第1115條第1 項規定提起本訴，
    並聲明求為被告應給付原告扶養費1,121,585 元等語。
二、被告2 人則以：原告及洪孟媛、洪蒲鈺既為洪劉素真子女，
    親等較渠等2 人為近，除有無謀生能力之情形，渠等始對洪
    劉素真負有扶養義務，而渠等父親方隆應死亡前對洪劉素真
    因扶養而負有債務，亦專屬於具子女身分之方隆應所負擔，
    非渠等無身分關係之人所得繼承。退步言之，渠等已於方隆
    應死亡後聲請限定繼承，並經臺灣高雄地方法院裁定准予公
    示催告在案，倘方隆應負有債務，亦應限定在渠等所得繼承
    之遺產限度內求償。此外，洪劉素真既有相當資力，則原告
    所支出之費用是否均由原告支付，亦有疑異。原告本件請求
    顯然無據等語資為抗辯。
三、按「負扶養義務者有數人時，應依左列順序定其履行義務之
    人：(一)、直系血親卑親屬；(二)、直系血親尊親屬；(三)、家長
    ；(四)、兄弟姊妹；(五)、家屬；(六)、子婦、女婿；(七)、夫妻之
    父母。同係直系尊親屬，或直系卑親屬者，以親等近者為先
    。負扶養義務者有數人，而其親等同一時，應各依其經濟能
    力，分擔義務」，民法第1115條定有明文。又按「受扶養權
    利者，以不能維持生活而無謀生能力者為限。前項無謀生能
    力之限制，於直系血親尊親屬不適用之」、「扶養之程度，
    應按受扶養權利者之需要，與負扶養義務者之經濟能力及身
    分定之」、「扶養之方法，由當事人協議定之。不能協議時
    ，由親屬會議定之」，民法第1117條、第1119條及第1120條
    定有明文。考其立法意旨係因我國民法以家族互相照顧為本
    ，有能力者照顧無能力者，以謀全體家族成員基本生存權之
    保障，受扶養權利者在法律規定要件下，得選擇性向具有一
    定身分關係，及相當資力之人請求給付，且給付前需先經協
    議，協議不成時需先經由特定親屬召開親屬會議決定給付方
    式，倘給付義務人拒絕時，始得本於受扶養權利人之地位向
    扶養義務人請求給付，並非一旦具有前開身分關係之人不待
    扶養權利人之請求即已負有扶養債務。經查，本件受扶養權
    利人即洪劉素真既已死亡，此為兩造所不否認，則其生前長
    達10年期間均未請求其子女共同負擔扶養費用，生後是否得
    由其他人代為請求已非無疑。況且原告亦自承洪劉素真有10
    0 多萬元之存款遺產等語，而被告2 人對於洪劉素真劉有遺
    產亦不爭執，堪信為真正，足見其尚非不能維持生活之人，
    揆諸前揭說明，亦與得請求扶養費之要件不符。原告雖表示
    係為顧及洪劉素真對「老本」之安全感，故自行籌措龐大醫
    護費用，不曾動用洪劉素真之存款等語，其孝心感人，且亦
    符常情，然如前所述，洪劉素真既有4 名子女，其扶養方式
    及金額，本需先經協議，協議不成，應召開親屬會議決定給
    付金額，並得衡量受扶養權利人及扶養義務人經濟能力情形
    決之，況本件關係人即其餘扶養義務人洪蒲鈺及洪孟媛亦到
    院陳稱方隆應70幾年時候，在監所一段很長時間，出監後每
    次返家都是來要錢，死亡前2 年都在洗腎等語，足見方隆應
    10年來之經濟狀況並不穩定，是否10年期間均有餘力分擔照
    顧洪劉素真，亦有疑義，原告對於有為協議，或召開親屬會
    議決定等情，並未能舉證以實其說，則其逕行訴請被告繼承
    方隆應給付扶養費用，亦難認為有理由。從而，本件原告依
    民法第1115條之規定請求被告給付已支出之扶養費用（縱使
    有理由，亦應以不當得利及繼承之法律關係請求其聲明始為
    適法），顯於法不合，應予駁回。
四、另按「有左列各款情事之一者，喪失其繼承權：(一)、故意致
    被繼承人或應繼承人於死或雖未致死因而受刑之宣告者；(二)
    、以詐欺或脅迫使被繼承人為關於繼承之遺囑，或使其撤回
    或變更之者；(三)、以詐欺或脅迫妨害被繼承人為關於繼承之
    遺囑，或妨害其撤回或變更之者；(四)、偽造、變造、隱匿或
    湮滅被繼承人關於繼承之遺囑者；(五)、對於被繼承人有重大
    虐待或侮辱情事，經被繼承人表示其不得繼承者。前項第2
    款至第4 款之規定，如經被繼承人宥恕者，其繼承權不喪失
    」，民法第1145條亦有明文規定，而民法第1186條以下亦有
    規定被繼承人得於死亡前以遺囑預先處分其遺產之方式（除
    侵害特留分部分外），可見被繼承人對於遺產之分配及繼承
    權之有無，有相當之處分支配權，與生前繼承人扶養義務並
    無對價關係存在，遺產對於繼承人而言屬被繼承人死亡額外
    所得，與扶養義務係維持生存權所必要本質自有不同。至於
    繼承人中有無自繼承開始前因結婚、分居或營業，已從被繼
    承人受有財產之贈與者，於遺產分割時，自得行使歸扣權，
    或對被繼承人有債權者，亦得自遺產中請求償還，此係遺產
    分割時之爭執，且需以全體繼承人為當事人，本院多次於開
    庭時諭知原告應確定其訴之聲明及請求依據，及是否與遺產
    分割部分一併解決，惟原告仍執前詞，無法理性以對，一再
    以道德非難被告2 人，而致無從闡明，應另循適法途徑以解
    決紛爭，附此敘明。
五、據上論斷，本件原告之訴為無理由，依民事訴訟法第78條，
    判決如主文。
中　　華　　民　　國　　96　　年　　7 　　月　　20　　日
                          家事法庭　法　官  陳筱蓉
以上為正本係照原本作成
如對本判決上訴應於判決送達後20日內向本院提出上訴狀
中　　華　　民　　國　　96　　年　　7 　　月　　20　　日
                                    書記官　劉文松
